臺灣臺中地方法院民事判決　九十二年度訴字第三三四五號
　　原　　　告　乙○○
　　訴訟代理人　朱逸群　律師
　　被　　　告　甲○○
　　訴訟代理人　陳建勛　律師
　　複　代理人　丙○○
右當事人間請求清償債務事件，經本院於民國九十三年十二月二十九日言詞辯論終結
，判決如左：
    主      文
被告應給付原告新臺幣柒拾肆萬陸仟捌佰貳拾玖元，及自民國九十三年一月二十三日
起，至清償日止，按年息百分之五計算之利息。
原告其餘之訴駁回。
訴訟費用由被告負擔十分之七，餘由原告負擔。
本判決關於原告勝訴部分，於原告以新臺幣貳拾伍萬元為被告供擔保後，得假執行。
但被告如以新臺幣柒拾肆萬陸仟捌佰貳拾玖元為原告預供擔保，得免為假執行。
原告其餘假執行之聲請駁回。
    事實及理由
一、原告主張：原告與被告於民國八十八年七月三十一日結婚（未以契約訂立夫妻財
    產制），結婚後原告曾以自己之財產為被告清償：(一)第七商業銀行貸款新臺幣（
    下同）四十三萬九千二百二十元；(二)臺北國際商業銀行貸款二十八萬九千八百四
    十六元；(三)汽車保險費九萬三千元；(四)汽車貸款二十四萬四千二百三十三元；(五)
    使用汽車牌照稅稅款二萬二千四百六十元（九十年度及九十一年度），合計一百
    零八萬八千七百五十九元。嗣兩造婚姻於九十三年九月七日經鈞院判決准予離婚
    ，同年十月五日確定，故請求被告償還上開債務。另原告於婚姻期間所欠債務高
    於所得財產，是被告並無剩餘財產分配請求權得主張抵銷。並聲明請求：(一)被告
    應給付原告一百零八萬八千七百五十九元及自起訴狀繕本送達被告翌日起至清償
    日止，按年息百分之五計算之利息；(二)願供擔保，請宣告假執行。
二、被告則以：原告雖於結婚後有為被告清償一百零八萬八千七百五十九元之債務，
    然若非基於夫妻贈與之意思表示為之，亦曾事後表示免除債務之意思，故原告不
    得再對被告為請求，退步言，兩造婚姻既然已經終結，被告亦得以夫妻剩餘財產
    分配請求權主張抵銷。並聲明請求：(一)原告之訴及假執行之聲請均駁回；(二)如受
    不利判決，願供擔保請准免為假執行之宣告。
三、兩造不爭執之事實：
  (一)原告與被告於八十八年七月三十一日結婚（未以契約訂立夫妻財產制），嗣兩造
    婚姻於九十三年九月七日經本院判決准予離婚，於同年十月五日確定。
  (二)原告結婚後曾以自己之財產為被告清償：1.第七商業銀行貸款四十三萬九千二百
    二十元；2.臺北國際商業銀行貸款二十八萬九千八百四十六元；3.汽車保險費九
    萬三千元；4.汽車貸款二十四萬四千二百三十三元；5.使用汽車牌照稅稅款二萬
    二千四百六十元（九十年度及九十一年度），合計一百零八萬八千七百五十九元
    。
  (三)原告於法院判決離婚後，除本件原告所主張之債權外，原告尚有：1.台灣中小企
    業銀行存款一萬一千六百六十七元、世華銀行存款二千五百一十元；2.婚姻關係
    存續中投資傑瑞公司所增加之持股一百二十股，每股為五百元，合計增加六萬元
    。
  (四)原告於法院判決離婚後，尚積欠萬通銀行二十六萬六千五百七十八元，及玉山銀
    行二十一萬二千五百元等債務。
  (五)被告離婚時之財產值為零。
四、得心證之理由：
  本件兩造所爭執之處，應在於原告為被告清償債務，是否基於贈與之意思？或事後
  曾表示免除？若非如此，被告是否尚有剩餘財產分配請求權而得主張抵銷？
  (一)按當事人主張有利於己之事實者，就其事實有舉證責任。又當事人之一方以自己
    之財產，無償給與他方之意思表示，經他方允受而生效力者為贈與。民事訴訟法
    第二百七十七條及民法第四百零六條分別定有明文。經查，被告所欠之債務，經
    原告為其清償，然原告所為之清償是否基於贈與之意思為之，自仍應由被告負舉
    證責任，次查，原告以自己之財產為被告清償之債務計有：(一)第七商業銀行貸款
    四十三萬九千二百二十元；(二)臺北國際商業銀行貸款二十八萬九千八百四十六元
    ；(三)汽車保險費九萬三千元；(四)汽車貸款二十四萬四千二百三十三元；(五)使用牌
    照稅稅款二萬二千四百六十元（九十年度及九十一年度）等五筆款項，已如前述
    ，而原告曾於九十年五月二十一日以自己及傑瑞塑膠股份有限公司（業經撤回起
    訴，以下簡稱傑瑞公司）表示：「本人乙○○購買ＢＭＷ５２０ｉ車子一部，車
    號６Ｌ－６２６６，車主文甲○○所有，本人以傑瑞塑膠股份有限公司戶名開立
    之所有車款由本人悉數負責，本人願意放棄此部車任何權利，甲○○小姐可全權
    處理此車一切事宜，恐口說無憑，特立此書」等語，此有被告提出之「契結書」
    一份附卷可參，是依據上開文件記載所示，原告同意將所購買之車號６Ｌ－６２
    ６６自小客車之任何權利交予被告全權處理，至於購買該車之款項，則由原告以
    傑瑞公司名義開立支票支付部分，由原告自行處理，復查，原告所請求之汽車貸
    款二十四萬四千二百三十三元，乃原告以自己名義以郵局劃撥方式及透過萬通商
    業銀行支付予訴外人奇異融資股份有限公司，並非以傑瑞公司名義所開立之支票
    ，且其時間係自八十八年十一月十八日起至八十九年十一月二十二日為止，此有
    原告提出之郵政劃撥儲金存款收據九紙及萬通商業銀行電匯通知單一紙為證，而
    車號６Ｌ－６２６６車輛出廠之年月為八十九年九月（參照車號查詢汽車車籍資
    料表一紙附卷可參），足見該等金額之支出與購買車號６Ｌ－６２６６自小客車
    無關。至於原告所支出之汽車保險費九萬三千元、九十年度及九十一年度使用牌
    照稅稅款二萬二千四百六十元，均為購買汽車額外之支出，原告於「契結書」亦
    未提及有無償代被告繳納之意，且依一般社會常情，購車之後之保險費及使用牌
    照稅稅款，通常由使用人自行負擔，尚難據此認為原告亦有贈與之意思，況從九
    十一年六月二十六日總統令修正前民法第一千零二十七條及修正後民法第一千零
    二十三條第一項之規範意旨觀之，被告仍須對於其債務負清償之責，不因原告代
    為清償而有不同，亦難僅憑原告代為清償時有婚姻關係，而當然解釋為有贈與意
    思。另被告抗辯原告於清償後，曾對其表示免除債務之意思，除經原告否認外，
    被告負未能舉證以實其說，其所辯自難採信。
  (二)次按夫妻之一方以自己財產清償他方之債務時，雖於婚姻關係存續中，亦得請求
    償還，民法第一千零二十三條第二項訂有明文，是婚姻關係解消後，更得請求償
    還，本件兩造婚姻既已解消，原告對於以其自己之財產清償被告之債務一百零八
    萬八千七百五十九元，其自得請求被告償還之，是原告此部分之請求，應非無據
    。
  (三)第按法定財產制關係消滅時，夫或妻現存之婚後財產，扣除婚姻關係存續中所負
    債務後，如有剩餘，其雙方剩餘財產之差額，應平均分配，民法第一千零三十條
    之二第一項定有明文，經查，原告於法院准予離婚判決確定後，尚有：1.臺灣中
    小企業銀行存款一萬一千六百六十七元、世華銀行存款二千五百一十元；2.婚姻
    關係存續中投資傑瑞公司所增加之持股一百二十股，每股為五百元，合計增加六
    萬元；3.原告於本件對被告所得請求之債權一百零八萬八千七百五十九元，債務
    方面則尚積欠萬通銀行二十六萬六千五百七十八元，及玉山銀行二十一萬二千五
    百元等債務，此業經原告提出借款展期約定書影本一份、繳息通知單影本一份、
    信用卡消費明細對帳單影本一份、抄錄傑瑞公司、翠安濃國際有限公司、寶盛塑
    膠股份有限公司股東名冊及收款收據之經濟部函附卷可參，並為被告所不爭執，
    可信為真。基上，原告於兩造離婚時，現存之婚後財產共為：一百十六萬二千九
    百三十七元（即11667+2511+60000+0000000=0000000），其於婚姻關係存續中之
    債務共為四十七萬九千零七十八元（即266578+212500=479078），剩餘六十八萬
    三千八百五十九元（即0000000-000000=683859），而如前所述，被告剩餘財產
    值為零，故被告自得就原告剩餘財產餘額，請求平均分配，是被告對原告所得請
    求之金額應為三十四萬一千九百三十元（即683859 /2=341930，元以下四捨五入
    ），其於此範圍內，主張以剩餘財產分配請求抵銷，自屬有據。如前所述，原告
    之請求，扣除被告主張剩餘財產分配請求權剩餘之金額應為七十四萬六千八百二
    十九元（即0000000-000000= 746829），是原告請求被告給付如數之金額，及自
    起訴狀繕本送達被告翌日（即九十三年一月二十三日）起至清償日止，按年息百
    分之五計算之利息，為有理由，應予准許；逾此請求，則屬無據，應予駁回。
 (四) 兩造陳明願供擔保，聲請宣告假執行或免為假執行，經核原告勝訴部分，合於法
    律規定，爰分別酌定相當之擔保金額宣告之；原告其餘假執行之聲請，因訴之駁
    回而失所依附，不予准許。
五、訴訟費用負擔及假執行宣告之依據：民事訴訟法第七十九條、第三百九十條第二
    項、第三百九十二條。
中　　　華　　　民　　　國　　九十四　　年　　一　　　月　　　二十一  　日
　　　　　　　　　　　　　　　　臺灣臺中地方法院民事第三庭
~B法　　　官　許　石　慶
右為正本係照原本作成。
如不服本判決，應於判決送達後二十日內，向本院提出上訴狀。
中　　　華　　　民　　　國　　九十四　　年　　一　　　月　　　二十一  　日
~B法院書記官
